Inventaris van het archief van de Inspecteur der Militaire Administratie, 1919-1940 (1944), School voor Administratief Verlofskader etc., 1924-1925, School voor Dienstplichtige Onderofficieren-Administrateurs, 1925-1940
Nationaal Archief, Den Haag
Dienstvak der Militaire Administratie
Militaire Administratie
1919-1944
merendeel 1919-1940
D26084
1.00 meter; 37 inventarisnummers.
Normale geschreven, getypte en gedrukte documenten, geen bijzondere handschriften.
Nationaal Archief, Den Haag
Inspecteur der Militaire Administratie van de School voor Administratief Verlofskader
School voor Administratief Verlofskader
School voor Dienstplichtige Onderofficieren-Administrateurs
Het archief bevat onder meer reglementen en instructies op het gebied van de Militaire Administratie, rapportages afkomstig van de controleurs, begrotingen en verslagen met betrekking tot de opleidingen en mobilisatievoorschriften.
Archiefvorming
Geschiedenis van de archiefvormer
Het dienstvak der Militaire Administratie
Het dienstvak der Militaire Administratie ontstond op 1 augustus 1918.
Koninklijk Besluit (KB) van 31 juli 1918, nr. 45. Herhaaldelijk gewijzigd bij KB, o.a. 18 november 1921. nr. 75 en 14 december 1922, nr. 98. Zie verbaal van 14 december 1922, nr. 98. Zie ook:
Legerorders bevattende de wellen, besluiten, ministerieele beschikkingen, kennisgevingen en mededeelingen van belang voor de Nederlandsche landmacht. 's-Gravenhage, 1918 deel B, nr. 278 (voortaan: Legerorders).
Op genoemde datum werd dit dienstvak afgescheiden van de intendance.
In 1916 kwam het de Legercommissie in haar Verslag betreffende de administratie bij de korpsen van het leger tijdens den mobilisatietoestand
Centraal Archievendepot (voortaan: CAD), het archief van het Algemeen Hoofdkwartier / Generale Staf (voortaan: AHKGS), Legercommissie, voorlopig inventarisnummer 34.
, een onderzoek naar de doelmatigheid van de militaire administratie, onder andere tot de conclusie dat deze ondoelmatig en omslachtig was. Een van de aanbevelingen om tot een doelmatiger organisatie te komen was het opdragen van de leiding van de militaire administratie aan een hoofdofficier-kwartiermeester. Naar aanleiding van dit rapport kwam bovengenoemde scheiding tot stand.
CAD, Archief AHKGS, Legercommissie, voorl. inv. nr. 1287.
Aan het hoofd van het dienstvak stond een inspecteur, welke rechtstreeks ressorteerde onder de minister van Oorlog, later Defensie. Hij voerde het bevel over het dienstvak, was belast met de het toezicht en de controle over de administratie bij de onderdelen van de landmacht. Ook regelde en inspecteerde hij deugdelijkheid van het onderwijs van het (reserve-) personeel der militaire administratie.
CAD, AHKGS, voorl. inv. nr. 2056 en 2057.
Bij Ministeriële Beschikking (MB) van 20 december 1922, nr. 153 werd met ingang van 1 januari 1923 de functie van controleur van de Militaire Administratie in het leven geroepen. Een viertal van deze functionarissen werden belast met de controle op de kassen van de administrateurs en de detachementscommandanten.
Bij deze beschikking werden tevens de standplaatsen en de werkkring van de controleurs vastgesteld. In 1924 werd de instructie voor de controleurs aangevuld.
Bij Ministerieel Besluit (MB) van 29 februari 1924, nr. 12. Legerorders 1924, nr. 124.
Zij werden nu tevens bevoegd een onderzoek in te stellen naar het beheer van Rijksgelden en goederen.
Met ingang van 1 april 1925 werd een wijziging in de standplaatsen van de controleurs doorgevoerd.
MB van 27 maart 1925, nr. 49 (Legerorders 1925, nr. 124).
Het dienstvak der Militaire Administratie op voet van vrede bestond met ingang van 1 januari 1927 uit het personeel van de Militaire Administratie, de School voor Verlofsofficieren der Militaire Administratie
Bij KB van 1 december 1927, nr. 45 kreeg de school de naam School voor reserve-officieren der Militaire Administratie.
en de School voor Dienstplichtige Onderofficieren-Administrateur.
Samenstelling van de landmacht op voet van vrede. 's-Gravenhage, 1927.
Bij MB van 5 april 1933, nr. 55 werden de werkkring en de standplaatsen van de controleurs opnieuw vastgesteld.
Bij brief van de minister van Defensie van 4 juni 1938, nr. 2 werd de organisatie van het dienstvak der Militaire Administratie opnieuw vastgesteld. Hierbij werd onder andere het aantal controleurs uitgebreid naar zes.
Het Afwikkelingsbureau Inspectie Militaire Administratie, ingesteld op 15 juli 1940, werd met ingang van 1 juli 1941 opgeheven. De werkzaamheden van het bureau werden overgenomen door het afwikkelingsbureau van het departement van Defensie.
Inv.nr. 2.
De opleidingen
De opleiding van dienstplichtigen tot onderofficier-administrateur is in 1924 gestart. Bij MB van 17 oktober 1924, IIde Afd., nr. 18
Een exemplaar van deze beschikking is niet voorhanden, maar in de
Regeling voor de School voor opleiding van dienstplichtigen tot onderofficier-administrateur
(MB van 16 juli 1925, IIde Afd., nr. 115) wordt vermeld dat "de regeling, goedgekeurd bij Ministerieele beschikking van 17 October 1924, IIde Afd., nr. 18 (...) komt (...) te vervallen." Zie: Legerorders 1925, nr. 258.
werd nl. een regeling vastgesteld, waarin waarschijnlijk de theoretische opleiding van dienstplichtigen tot onderofficier-administrateur werd geregeld. De dienstplichtigen, voor zover zij behoorden tot de infanterie, de onbereden artillerie en de genie, werden daarvoor gedetacheerd bij het 6e Regiment Infanterie te Breda. Bij MB van 10 december 1924, IIde Afd., nr. 47 werd de praktische opleiding geregeld. Na het volgen van de theoretische opleiding werden de dienstplichtigen weer teruggeplaatst bij de korpsen van het leger.
Legerorders 1924, nr. 421.
In juli 1925 was sprake van een School voor opleiding van dienstplichtigen tot onderofficier-administrateur. Bij MB van 16 juli 1925, IIde Afd., nr. 115 werd een nieuwe regeling voor de school vastgesteld. Deze regeling trad op 1 augustus 1925 in werking en regelde onder andere het leerplan van de school en de bevoegdheden en verplichtingen van de commandant van de school.
Legerorders 1925, nr. 258. Deze regeling werd diverse malen gewijzigd. Zie ondermeer: Legerorders 1927, nr. 160; Legerorders 1931. nr. 120; Legerorders 1936, nr. 23; Legerorders 1939, nr. 2300.
Met ingang van 1 januari 1927 kreeg de school de naam School voor Dienstplichtige Onderofficieren-administrateur (voortaan: SDOOA).
MB van 21 december 1926, IIde Afd., nr. 37 (Legerorders 1926, nr. 391).
Na 9 jaar huisvesting in Breda werd de school met ingang van 1 april 1933 verplaatst naar Middelburg.
Inv.nr. 37.
Naast de SDOOA was er nog de School voor Verlofskader
Inv.nr.15.
(later School voor Verlofsofficieren en met ingang van 1 december 1927 de School voor Reserve-officieren
MB van 9 december 1927, IIde Afd., nr. 40 (Legerorders 1927, nr. 383).
). De School voor Reserve-officieren der Militaire Administratie
Daarnaast waren er ook nog Scholen voor Reserve-officieren der Infanterie, der Cavalerie, der Bereden Artillerie, der Onbereden Artillerie, der Triangulatiedienst, der Genietroepen, der Pontonniers en Torpedisten, der Motordienst en der Geneeskundige dienst.
was gevestigd in de Koninklijke Militaire Academie te Breda. Met ingang van 1 oktober 1930 werd de school overgebracht naar het garnizoen Kampen en aldaar gehuisvest in de gebouwen van de School voor Reserve-officieren der Infanterie.
Inv.nr. 2.
Om het tekort aan officieren der militaire administratie te verminderen, werd in 1939 een spoedcursus tot reserve-officier der militaire administratie gegeven.
Inv.nr. 2; MB van 26 oktober 1929, nr. 24 (Legerorders 1939, nr. 513).
De scholen voor reserve-officieren werden op bevel van de Opperbevelhebber van Land- en Zeemacht op 7 juni 1940 opgeheven.
Inv.nr. 2: Brief van de Opperbevelhebber van Land- en Zeemacht, Sectie Id, no. 883A van 7 juni 1940.
Geschiedenis van het archiefbeheer
Bij opheffing op 1 juli 1941 van het bureau Inspectie der Militaire Administratie (IMA) moest het archief, althans dat gedeelte dat niet meer nodig was, ingeleverd worden bij het Nederlandsch Weermachtsarchief (de voorganger van het Centraal Archievendepot).
Inv.nr. 2: brief van het hoofd van het Afwikkelingsbureau van het departement van Defensie van 28 juni 1941, Kab nr. 83 aan het hoofd van het Afwikkelingsbureau Inspectie Militaire Administratie.
Het is niet bekend of dit ook inderdaad gebeurd is. Eerst in 1943 werd melding gemaakt van inlevering van het archief van de Inspecteur der Militaire Administratie.
Derde jaarverslag van de Directeur Nederlandsch Weermachtsarchief, 1943. p. 3.
Het is echter niet bekend om welke jaargangen en om hoeveel meter het hier ging.
Op 28 oktober 1955 werd nog een gedeelte van het correspondentie-archief (algemeen?, JC) over de jaren 1939-1943 overgedragen. Op 31 juli 1958 volgde dan nog een gedeelte van het confidentiële, geheime en zeer geheime archief over de jaren 1939-1943.
CAD, Bureau Beheer, documentatie archieven, onderdeelsmap nr. 52.
Over inlevering(en) van archieven van de School voor Administratief Verlofskader en de School voor Dienstplichtige Onderofficieren-Administrateurs (SDOOA) is niets bekend. Waarschijnlijk zijn deze archieven aangetroffen in het archief van de IMA.
De verwerving van het archief
De rechtstitel is (nog) onbekend
Inhoud en structuur van het archief
2.13
Selectie en vernietiging
Bij aanvang van de inventarisatiewerkzaamheden had het archief van de IMA een omvang van 0,53 strekkende meter. Hiervan is na selektie 0,36 meter overgebleven. Het archief van de SDOOA had een omvang van 0,20 strekkende meter. Hiervan is 6 cm teruggebracht naar het archief van de IMA en 2 cm vernietigd, zodat resteert 12 cm.
Vernietiging vond plaats op grond van het bepaalde in de Lijst van voor vernietiging in aanmerking komende archiefbescheiden van het Ministerie van Defensie, 1987.
Ordening van het archief
Het was niet bekend op welke manier de archieven geordend waren. Hierdoor was het ook niet mogelijk om de oude orde te herstellen. De archieven zijn derhalve op onderwerp geordend.
Aanwijzingen voor de gebruiker
Openbaarheidsbeperkingen
Volledig openbaar.
Materiële beperkingen
Aanvraaginstructie
Openbare archiefstukken kunnen online worden aangevraagd en gereserveerd. U kunt dit ook via de terminals in de studiezaal van het Nationaal Archief doen. Om te kunnen reserveren dient u de volgende stappen te volgen:
U maakt een profiel aan op www.gahetna.nl, en logt vervolgens in
Via de archiefinventaris (alleen de beschrijvingen met rode nummers) selecteert u het gewenste archiefstuk door op de knop 'Reserveren' te klikken
In het volgende scherm geeft u aan op welke dag u het archiefstuk wilt inzien
Indien u zich bevindt in de studiezaal en een tafelnummer heeft ontvangen kunt u dit nummer vermelden. Als u geen tafelnummer heeft kunt u tafelnummer 777 laten staan
Vervolgens bevestigt u uw reservering door deze te versturen.
Verwant materiaal
Beschikbaarheid van kopieën
Beschrijving van de series en archiefbestanddelen
- Inspecteur der Militaire Administratie 1919-1940 (1944)
  - Stukken betreffende de oprichting, organisatie en opheffing van militaire onderdelen., 1919-1921, 1923-1924, 1927-1928, 1932-1935, 1938-1940, 1942; 1; 1 pak
    Met uitzondering van stukken betreffende het dienstvak der Militaire Administratie. Zie hiervoor inv. nr. 2.
  - Stukken betreffende de organisatie van het dienstvak der Militaire Administratie., 1920, 1924, 1926, 1929-1930, 1932-1934, 1936-1941; 2; 1 pak
    Met uitzondering van stukken betreffende de School voor Dienstplichtige Onderofficieren-Administrateur. Zie hiervoor inv.nr. 8.
  - Stukken betreffende de overgave en overname van dienstbetrekkingen, gelden en archief., 1920, 1924, 1931, 1933, 1935, 1937-1939, 1942; 3; 1 omslag
  - Stukken betreffende voorschriften, instructies en reglementen op het gebied van de militaire administratie., 1921, 1924-1926, 1928, 1932-1933, 1936-1937, 1940, z.j.; 4; 1 omslag
  - Stukken betreffende de regelingen en voorzieningen inzake mobilisatie van het dienstvak der Militaire Administratie., 1923, 1932-1933; 5; 1 pak
  - Stukken betreffende het ontwerpen en samenstellen van een handboek voor verlofsofficieren van het dienstvak der Militaire Administratie., 1924; 6; 1 omslag
  - Stukken betreffende het rapport van de legercommissie inzake de samensmelting van de dienstvakken Intendance en Militaire Administratie., 1925-1926; 7; 1 omslag
  - Stukken betreffende de School voor Dienstplichtige Onderofficieren-Administrateurs., 1926-1927, 1932-1939; 8; 1 pak
  - Stukken betreffende de rapportage van administratieve onderzoekingen van de controleurs van de Militaire Administratie., 1928, 1931-1932, 1934, 1936; 9; 1 omslag
  - Stukken betreffende bezuinigingen op de uitgaven., 1933-1934, 1940; 10; 1 omslag
  - Stukken betreffende richtlijnen voor militairen inzake medewerking en deelname aan verenigingen en partijen., 1935-1936, 1938, 1940; 11; 1 omslag
  - Stukken betreffende de verplaatsing, overdracht, selectie en vernietiging van archieven., 1936, 1940, 1943; 12; 1 omslag
  - Stukken betreffende begrotingsvoorstellen van de Inspecteur der Militaire Administratie., 1937, 1940; 13; 1 omslag
  - Stukken betreffende de bezoldiging van in krijgsgevangenschap afgevoerde (reserve-) officieren., 1943-1944; 14; 1 omslag
- School voor Administratief Verlofskader 1924-1925
  - Brief van de Inspecteur der Militaire Administratie aan de leider van de School voor Verlofskader bij het 6e Regiment der Infanterie, inzake vestiging te Breda van de op te richten School voor Administratief Verlofskader., 1924; 15; 1 stuk
  - Brief aan de Inspecteur der Militaire Administratie, houdende verzoek tot beschikbaarstelling van een sergeant ten behoeve van de administratie en de huishoudelijke dienst. Doorslag., 1924; 16; 1 stuk
  - Brieven aan de Inspecteur der Militaire Administratie betreffende wijzigingsvoorstellen inzake de instructie voor de leider van de School voor Administratief Verlofskader. Doorslagen., 1925; 17; 1 omslag
- School voor Dienstplichtige Onderofficieren-Administrateur 1925-1940
  - Circulaire van de minister van Oorlog houdende richtlijnen inzake het verstrekken van handboekjes aan het verlofskader beneden de rang van officier. Afschrift., 1925; 18; 1 stuk
  - Ontwerp-reglement voor de School voor Dienstplichtige Onderofficieren-administrateurs (SDOOA). Afschrift., 1925; 19; 1 stuk
  - Brief van de minister van Oorlog aan de Commandant van het Veldleger en de Inspecteur der Artillerie, inzake beschikbaarstelling van personeel door de korpsen aan de SDOOA. Afschrift., 1927; 20; 1 stuk
  - Stukken betreffende een psycho-technisch onderzoek bij de landmacht., 1927; 21; 1 omslag
  - Proces-verbaal van overgave en overname van lokalen, bergplaatsen, kasten enz. in de Chasseékazerne te Breda., 1927; 22; 1 stuk
  - Brief van de Inspecteur der Militaire Administratie betreffende het aanwijzen van de korpsen waar de leerlingen praktisch worden opgeleid., 1927; 23; 1 stuk
  - Ontwerp-begrotingen voor de dienstjaren 1928 en 1929., 1927-1928; 24; 1 omslag
  - Halfjaarlijkse verslagen., 1927, 1933; 25; 1 omslag
  - Staat van vrijwillig dienende militairen beneden de rang van officier, behorende tot het personeel., 1928; 26; 1 stuk
  - Correspondentie met de minister van Defensie inzake gebruik van het archief van de voormalige Opleidingscompagnie van het 6e Regiment Infanterie door de SDOOA., 1933; 27; 1 omslag
  - Kaderlijsten van officieren, behorende tot het Korps der Militaire Administratie, 1933; 28; 1 omslag
  - Staat houdende opgave van de gemiddelde dagelijkse sterkte., 1933; 29; 1 stuk
  - Kantinereglement voor de huishoudelijke dienst., 1937; 30; 1 stuk
  - Maatstaten van kledingstukken ten behoeve van onderofficieren en manschappen., 1939; 31; 1 omslag
  - Mobilisatievoorschriften en -instructies., 1939; 32; 1 pak
  - Verlies- en winstrekening van de kantine der onderofficieren, korporaals en soldaten op 31 december 1939., 1940; 33; 1 stuk
  - Administratieve aanwijzingen, verschenen als aanvulling, wijziging of toelichting op de bestaande bepalingen in verband met oorlogsomstandigheden., 1940; 34; 1 omslag
  - Instructie voor de kamerwacht., z.j.; 35; 1 stuk
  - Ontwerp-aanwijzingen voor het tot stand brengen van de verbintenis als adspirant-vaandrig., z.j.; 36; 1 stuk
- Documentatie
  - Het nieuwe garnizoen te Middelburg. Overdruk van de Middelburgsche Courant, 3 en 4 april., 1933; 37; 1 stuk